【裁判字號】    92,判,838
【裁判日期】    920626
【裁判案由】    商標評定
【裁判全文】
最  高  行  政  法  院  判  決                    九十二年度判字第八三八號
    上  訴  人  得力興業化學股份有限公司
    代  表  人  甲○○○
    訴訟代理人  乙○○
    被 上訴 人  經濟部智慧財產局
    代  表  人  蔡練生
右當事人間因商標評定事件，上訴人不服中華民國九十一年二月十九日臺北高等行政
法院九十年度訴字第三八○四號判決，提起上訴。本院判決如左：
    主  文
上訴駁回。
上訴審訴訟費用由上訴人負擔。
    理  由
上訴人之上訴意旨略謂：一、按「註冊已滿十年之商標，違反第二十五條第二項第一
款規定者，利害關係人或商標審查員得申請或提請評定其註冊為無效。」為系爭商標
延展註冊時商標法第五十二條第三項所明定。次按「襲用他人之商標或標章有致公眾
誤信之虞者，不得申請註冊。」為系爭商標延展註冊時商標法第三十七條第一項第七
款所明定。而其適用係指以不公平競爭之目的，非出於自創而抄襲他人已使用之商標
或標章申請註冊並有致公眾誤信之虞者；所襲用者不以著名商標或標章而使用於同一
或類似商品為限。同法施行細則第三十一條亦有明文規定。又所謂「襲用他人之商標
或標章有致公眾誤信之虞」，係指商標本身相同或近似於他人之商標或標章，有使一
般消費者誤信其所表彰之商品來源或產銷主體而購買之虞而言。二、本件上訴人得力
興業化學股份有限公司係早在六十二年即已設立登記在案，此有經濟部核發之公司執
照所記載核准設立登記日期可稽。並從事中、西藥品、環境衛生用藥、動物用藥品等
商品之製造、加工、買賣業務，由於原告創立至今對於所產製之藥品一直不斷研發及
品質嚴格控管，因此早在七十八年即成為獲得政府評定通過Ｇ．Ｍ．Ｐ之藥廠，此有
經濟部工業局簡便行文表可稽。由此可見，本公司係為具有Ｇ．Ｍ．Ｐ優良產品標誌
之藥廠，由於品質優良，使用效果良好，故廣為一般消費者所愛用。而該優良藥品自
始至終均使用「得力」作為各種藥品之商標，且不斷從事產品廣告及促銷，此有行政
院衛生署核發之藥品許可證可稽。由該藥品許可證上登記之藥品名稱，如：「得力」
平平錠、「得力」達明康散、「得力」肺安寧錠、「得力」抗壞血酸錠、「得力」奇
安能錠、「得力」清腦丸、「得力」養肝丸、「得力」通血追風丸、「得力」寧嗽散
、「得力」潔美軟膏．．．等資料顯示，所有藥品均冠有商標「得力」兩字。且由該
藥品許可證發證時間顯示，上述藥品早在六十五年起即陸續獲准上市銷售，諸如：「
得力」還少丸、「得力」通血追風丸、「得力」寧嗽散、「得力」益母丸、「得力」
清腦丸、「得力」養肝丸、「得力」膚癒敏、「得力」潔美等藥品。且為配合上述產
品促銷均印製有型錄、傳單及英文說明書，另陸續在報紙刊登大篇幅廣告，同時亦持
續利用電台及電視等大眾傳播媒體大力推廣促銷產品，以致產品不但廣泛行銷於國內
市場，此有系爭商標延展註冊前一年之國內銷售發票可稽。並且在西元一九八九年及
一九九○年陸續外銷義大利，此有外銷發票可稽，其主要外銷藥品，包括：PAO  PIN
WAN（即保平丸）、CHIN NAW WAN（即清腦丸）、CHUI FENG WAN（即追風丸）、HUAN
SHIAU WAN（即還少丸）、YANG KAN WAN （即養肝丸）．．．等，此有其英文說明書
可供核對中文藥名，且其外銷金額分別為二九、四○○美金、一一、○四○美金、一
○○美金、八二、三六八美金等四筆，合計上述外銷金額高達一二二、九○八美金。
由此可見，本件上訴人所產製之「得力」系列藥品，由於品質優良，不但早已廣泛行
銷於國內，而且大量外銷到國外。除此之外，更有日本人分別在西元一九九一年、一
九九二年、一九九三年遠從日本傳真或來函本公司指名購買「得力」潔美藥品。由以
上之證據資料已足以證明早於五十八年即已獲准註冊之「得力」商標，其所產製之「
得力」系列藥品確實品質優良，普遍獲得國內、外消費者所信賴與愛用，顯然該「得
力」藥品應屬國際知名品牌。從而原審之被告參加人得麗股份有限公司以近似上訴人
上述著名商標之「得麗」作為其商標，使用在相同商品上，自易使一般消費者混淆誤
認為同一來源或關係企業所產製之商品，而有誤信誤購及受欺罔之虞，故系爭「得麗
」商標之延展註冊，顯然有商標法第二十五條第二項第一款規定之情事，亦即該商標
之延展註冊有商標法第三十七條第一項第七款不予核准之情事，故依商標法第五十二
條第三項規定，該註冊第二七八六七三號商標之延展註冊應作為無效。三、然而被上
訴人卻認為「惟詳察其實際使用之證據資料，所附產品型錄、傳單、產品說明書等資
料並無日期之標示，無從得知其實際行銷使用之確切時間。．．．從而本件系爭註冊
第二七八六七三號「得麗」商標於專用十年之後，再於八十四年四月十六日之延展註
冊，即難謂有以不公平競爭之目的，非出於自創而抄襲他人已使用之商標或標章並有
使一般消費者對其所表彰之商品來源或產製主體產生混淆誤信而致誤購之虞」，從而
判定本案無前揭法條規定之適用。被上訴人所為本案無前揭法條規定之判定及其理由
顯然於法不合，而且與客觀事實不符，茲分述如下：(一)、如前所述，本件上訴人之「
得力」商標在得麗股份有限公司「得麗」商標申請延展註冊日期（八十四年四月十六
日）之前，已具知名度，實為不爭之事實。被上訴人理應不得核准「得麗」商標延展
註冊之申請。然而被上訴人卻認為上訴人據以評定之「得力」商標必須在被評定商標
申請創設註冊（即七十三年九月十八日）之前，就必須為一般消費者所熟知之著名商
標，乃有前揭法條之適用。顯然，被上訴人所為被評定之「得麗」商標未違反前揭法
條規定之判定，顯然與前揭法條規定不符。(二)、至於被上訴人對於上訴人所檢附之產
品型錄、傳單、產品說明書等資料上無日期標示，即輕率地否定上訴人從創立以來努
力經營行銷之事實，顯然並不公平。習慣上，一般產品型錄、傳單、產品說明書等資
料通常係在產品行銷上作為展示或介紹產品內容之促銷輔助工具，通常並未印製日期
，而型錄、傳單或產品說明書未印製日期，並不代表無銷售行為。查型錄、傳單或產
品說明書只是讓人了解上訴人所產製之各種藥品在行銷時，其包裝形狀、包裝圖案、
包裝上商標之標示情形，以及藥品成份、藥品療效與藥品使用方法等有關資訊而已。
也就是說，型錄、傳單或產品說明書之目的係在展示行銷產品有關內容，並非在證明
產品行銷時間。故本件上訴人所提供之上述資料係在證明上訴人上述產品在行銷時之
狀況或樣態而已。吾人可由上述資料證實上訴人所產製之藥品，確實係以中文「得力
」作為藥品之商標使用。至於上述藥品之上市行銷時間，則可由上訴人向行政院衛生
署申請核准藥品製造銷售之許可証可稽。其中，諸如：「得力」平平錠、「得力」達
明康散、「得力」肺安寧錠、「得力」抗壞血酸錠、「得力」奇安能錠等藥品均早在
六十五年核准製造銷售；而「得力」清腦丸、「得力」養肝丸等藥品則在六十九年核
准製造銷售，另「得力」通血追風丸、「得力」寧嗽散等藥品係在七十年核准製造銷
售。上述藥品之製造銷售日期均在得麗股份有限公司註冊第二七八六七三號「得麗」
商標申請註冊日期之七十三年九月十八日之前。由此可見，系爭「得麗」商標申請註
冊之七十三年九月十八日前，上訴人早在數年前即陸續有數種以「得力」為商標之藥
品上市。而得麗股份有限公司卻在上訴人產品行銷多年後，在七十三年才使用與上訴
人註冊之「得力」商標近似之中文「得麗」作為其商標圖樣，指定使用在相同之藥品
，衛生醫療補助品及不屬別類之化學品等商品上，申請註冊。因此，得麗股份有限公
司「得麗」商標之註冊顯然有商標法施行細則第三十一條規定：「係以不公平競爭之
目的，非出於自創而抄襲他人已使用之商標或標章申請註冊並有致公眾誤信之虞者；
所襲用者不以著名商標或標章而使用於同一或類似商品為限」之情事。雖然上訴人檢
送之產品型錄、傳單、產品說明書等資料雖無日期標示，惟該資料上均印製有三二七
六二七、三二二八六七等電話號碼，該電話號係六碼數字，然而六碼數字之電話號碼
在台中地區係於七十九年七月一日前所使用之電話號碼，此可從八十一年電話簿已改
為七碼數字可為證明。由此可見，上訴人檢送之產品型錄、傳單及產品說明書等資料
顯然早在七十九年七月一日前，即已開始銷售使用。由此資料顯示，其使用日期遠比
被評定之「得麗」商標申請延展註冊日期（八十四年四月十六日）為早，由此足以證
明被評定之「得麗」商標在申請延展註冊日期之前，上訴人「得力」藥品早已有廣泛
宣傳行銷之事實，並為一般消費者所熟知。因此，本件被評定之「得麗」商標於八十
四年四月十六日申請延展註冊時，顯然有前揭商標法第二十五條第二項第一款規定之
情事，而被上訴人核准其延展註冊顯然於法不合。因此，被上訴人所為產品型錄、傳
單、產品說明書等資料無日期標示，無從得知其實際行銷使用之確切時間之認定，從
而判定得麗股份有限公司「得麗」商標之延展註冊，無前揭法條規定之適用，顯有違
誤。(三)、且該「得麗」商標於七十三年申請註冊時，又有「以不公平競爭之目的，非
出於自創而抄襲他人已使用之商標或標章申請註冊並有致公眾誤信之虞者」之情事。
依上訴人之「得力」商標註冊當時商標法第二十條規定「商標主管機關應刊行商標公
報，登載註冊商標及關於商標之必要事項」。故該「得力」商標在獲准註冊時，其商
標已依法由商標主管機關刊載在商標公報上向社會大眾公告周知。然而本件得麗股份
有限公司卻在七十三年，亦即該「得力」商標之註冊向社會大眾公告周知後，仍以近
似於該「得力」商標之中文「得麗」作為其商標圖樣，指定使用在該「得力」商標相
同之商品上，申請註冊。由此足以證明該商標之申請註冊顯然有以不公平競爭之目的
，非出於自創而抄襲他人已使用之商標或標章申請註冊，故其註冊顯然會使一般消費
者誤信其所表彰之商品來源或產銷主體而誤購之虞。因此，本件得麗股份有限公司第
二七八六七三號「得麗」商標之延展註冊，不但有前揭商標法第二十五條第二項第一
款規定中之第三十七條第一項第七款規定之情事，而且有同法施行細則第三十一條規
定之適用。因此系爭「得麗」商標之延展註冊應作為無效。四、綜上所述，被上訴人
對於上訴人上述主張所為申請不成立之處分，其認事用法顯有違誤，訴願機關及原審
法院均未為糾正，亦有未當。請判決廢棄原判決，並撤銷原處分及訴願決定等語。
被上訴人則以：經查本件上訴人固早於民國六十二年即獲准公司設立登記，於七十八
年間獲經濟部工業局G.M.P.小組勘查認定為「已實施G.M.P.藥廠」，其據以評定之註
冊第三四五八六號商標亦早於五十八年間即獲准註冊，並於六十五年起即以「得力」
作為藥品名稱，陸續取得多件行政院衛生署藥品許可證。惟詳察其實際使用之證據資
料，所附產品型錄、傳單、產品說明書等資料並無日期之標示，無從得知其實際行銷
使用之確切時間。而報紙廣告、國內外銷貨發票、客戶傳真信函、台灣省政府衛生處
核發之藥物、化妝品廣告許可等資料，所載日期則均遠較系爭商標申請註冊日期之七
十三年九月十八日為晚。客觀上尚不足以證明於本件系爭商標申請註冊之前，據以評
定商標已有廣泛宣傳行銷之事實而為一般消費者所熟知。從而本件系爭註冊第二七八
六七三號「得麗」商標於專用十年之後，再於八十四年四月十六日之延展註冊，即難
謂有以不公平競爭之目的，非出於自創而抄襲他人已使用之商標或標章並有使一般消
費者對其所表彰之商品來源或產製主體產生混淆誤信而致誤購之虞。自無系爭商標延
展註冊時商標法第三十七條第一項第七款及同法施行細則第三十一條規定之適用。另
註冊已逾十年之商標，商標專用期間屆滿後之延展註冊，其性質既屬於更新註冊，其
得評定無效之事由，商標法於第五十二條第一項之規定外，既復有第三項之特別規定
。則上訴人對系爭商標專用權期間八十四年四月十五日屆滿前之創設註冊，即無再事
爭執之餘地，其於八十八年八月十七日對系爭商標申請評定，主張系爭商標有違創設
註冊當時商標法第三十七條第一項第十二款之規定，自有未合，況依系爭商標延展註
冊時商標法第二十五條第二項第一款之規定，不予核准延展註冊之範圍亦僅限於商標
法第三十七條第一項第一款至第八款情形之一者，第三十七條第一項第十二款並不在
得申請評定之範圍。此部份之申請即應予駁回。綜上論述，被上訴人原處分，洵無違
誤，敬請駁回上訴人之訴等語，資為抗辯。
原審斟酌全辯論意旨及調查證據之結果，以：查上訴人固早於六十二年即獲准公司設
立登記，且於七十八年間獲經濟部工業局Ｇ．Ｍ．Ｐ小組勘查認定為「已實施Ｇ．Ｍ
．Ｐ藥廠」，其據以評定之商標亦早於五十八年間即獲准註冊，並於六十五年起即以
「得力」作為藥品名稱，陸續取得多件行政院衛生署藥品許可證。然上開事實及檢送
之證明，並非據以評定商標之使用資料。而另就上訴人於申請評定階段所檢送之其他
商標使用證據資料予以探究：附件五、六為其產品之型錄、傳單及英文說明書、附件
七為八十二年十一月五日報紙廣告、附件八為八十二年至八十七年間前台灣省政府衛
生處核發之藥物、化妝品廣告許可、附件九為八十三年間國內藥品銷貨發票、附件十
為七十八年及七十九年之國外藥品銷貨發票、附件十一為八十一年、八十二年及八十
三年日本消費者購買藥品之傳真信函，該等附件除其日期均在系爭商標申請註冊日期
之後，且其報紙廣告，僅有一份；台灣省政府衛生處核發之藥物、化妝品廣告許可，
並無佐以實際之廣告資料；國內、外藥品銷貨發票，則未檢送其他資料，以佐證其使
用品牌即為據以評定商標；日本消費者購買藥品之傳真信函則為私人文件，尚不足以
證明據以評定商標於系爭商標申請註冊前，已有廣泛宣傳行銷之事實而為一般消費者
所熟知，且系爭商標於七十三年九月十八日申請註冊，並於八十四年四月十六日核准
延展註冊，使用已有多年，是被上訴人依據上訴人檢送之現有證據資料，認系爭商標
於客觀上尚難謂其延展註冊當時有襲用他人商標，而使消費者對其所表彰之商品來源
或產製主體，產生混淆誤信而致誤購之處，並無不當。從而，被上訴人對上訴人主張
系爭商標有違延展註冊時商標法第三十七條第一項第七款部分，申請不成立之處分，
揆諸系爭商標延展註冊時商標法第三十七條第一項第七款及同法施行細則第三十一條
規定及前開說明，洵無違誤，訴願決定予以維持，亦稱妥適。上訴人徒執前詞，訴請
撤銷，為無理由，應予駁回。至於對被上訴人為申請駁回部分，上訴人則未於起訴之
事實及理由中為任何不服之敘述，自無庸另予駁回，因而將訴願決定及原處分維持，
並駁回上訴人前訴訟程序之訴，核無違誤。查本件原判決就上訴人所提出之證據，不
足以證明於系爭商標延展註冊前，據以評定商標已有廣泛宣傳行銷之事實而為一般消
費者所熟知，亦難執為參加人對據以評定商標已有知悉，因而出於不公平競爭之目的
，而襲用據以評定商標之論據，故系爭商標並無違反延展註冊時商標法第三十七條第
一項第七款規定，而無當時同法第二十五條第二項第一款規定之適用等情，已詳予調
查事實，並明心證之理由，亦無違背證據法則或有其他判決違背法令之情形。上訴
論旨，仍執前詞，主張系爭商標申請延展註冊前，據以評定商標已為一般消費者所熟
知云云，指摘原判決違誤，求予廢棄，難認有理由，應予駁回。又不服申請商標評定
不成立之處分，應提起課予義務訴訟以為救濟，併予指明。
據上論結，本件上訴為無理由，爰依行政訴訟法第二百五十五條第一項、第九十八條
第三項前段，判決如主文。
中    華    民    國    九十二      年      六        月    二十六      日
                    最 高 行 政 法 院  第 二 庭
                                審 判 長 法  官      陳  石  獅
                                         法  官      吳  錦  龍
                                         法  官      彭  鳳  至
                                         法  官      吳  明  鴻
                                         法  官      黃  合  文
右  正  本  證  明  與  原  本  無  異
                                         法院書記官  王  福  瀛
中    華    民    國    九十二      年      七        月      四        日


司法院資訊處製作；財團法人民間司法改革基金會備份。
